臺灣屏東地方法院民事判決
110年度潮簡字第539號
原      告  尤耀宗  
            尤宜庭  
法定代理人  阮金娟  
共      同
訴訟代理人  王叡齡律師
被      告  尤淑前  
訴訟代理人  許淑清律師
上列當事人間請求塗銷抵押權登記事件，本院於111年4月11日言
詞辯論終結，判決如下：
　　主  文
被告應將坐落於屏東縣○○鎮○○○段○00000地號土地及其同段建號4
2號即門牌號碼為屏東縣○○鎮○○路00號之2透天二層磚造樓房所設
定本金新台幣（下同）50萬元之抵押權設定予以塗銷。
訴訟費用由被告負擔。
    事實及理由
一、原告方面：
    原告主張原告之父親尤士閎生前向被告借款，被告分別於10
    7年6月25日及同年月27日匯款20萬、30萬元（下稱系爭借款
    ）予尤士閎，尤士閎並提供其所有坐落屏東縣○○鎮○○○段○00
    000地號土地及其同段建號42號即門牌號碼為屏東縣○○鎮○○
    路00號之2號透天二層磚造樓房屋（現為原告所共有，下稱
    系爭房地）設定50萬元之抵押權（下稱系爭抵押權），約定
    還款日期為109年6月24日，上開抵押權所擔保之債權，已自
    尤士閎出售予訴外人林孟志土地之價金中，由訴外人林孟志
    分別於109年10月14日及109年11月20日匯款予被告，則系爭
    抵押權所擔保之債權，既已清償，被告應將系爭抵押權予以
    塗銷，爰依民法第767條第1項中段提起本件訴訟。並聲明：
    被告應將坐落於屏東縣○○鎮○○○段○00000地號土地及其同段
    建號42號即門牌號碼為屏東縣○○鎮○○路00號之2透天二層磚
    造樓房所設定本金50萬元之抵押權設定予以塗銷。訴訟費用
    由被告負擔。
二、被告抗辯：訴外人尤士閎於107年6月25日向被告借款50萬元
    ，並提供上開土地設定系爭抵押權以供擔保，惟於清償期屆
    至後，尤士閎仍未就系爭借款予以清償。被告雖有收受訴外
    人林孟志於109年10月14日及109年11月20日匯款至被告帳戶
    之120萬元，惟此120萬元係清償尤士閎長期、陸續累積之債
    務，並非清償系爭借款，因匯款金額與系爭借款之金額並不
    相符。況尤士閎係於110年1月20日過世，係於系爭借款之清
    償日之後，若訴外人林孟志之匯款係為清償系爭借款，則尤
    士閎當會督促被告與其共同前往塗銷系爭抵押權之設定，惟
    竟未為之，顯認系爭借款並未清償，原告請求塗銷，自屬無
    據。並聲明：原告之訴駁回。訴訟費用由原告負擔。
三、法院之判斷：
㈠、原告主張之事實，業據其提出土地及建物登記第一類謄本，
    調解書及匯款資料為證，被告不否認有收受訴外人林孟志匯
    款120萬元，惟否認係用以清償系爭借款，系爭抵押權所擔
    保之借款並未清償，原告不得請求塗銷云云，經查：
⑴、被告抗辯原告之被繼承人尤士閎生前對其有多筆借款，此雖
    為原告所否認，惟依原告所提出被告製作之匯款明細（見本
    院卷第46頁），其自107年6月25日起即有多筆匯款至尤士閎
    之帳戶，包含系爭借款，原告雖主張此為被告所自行製作，
    惟上開明細其中第1、2筆為原告所不爭執，而被告其後陸續
    有多筆金額匯入該帳號，足信被告抗辯其有陸續借款並已交
    付予尤士閎一節為真正。
⑵、按對於一人負擔數宗債務，而其給付之種類相同者，如清償
    人所提出之給付，不足清償全部債額時，由清償人於清償時
    ，指定其應抵充之債務。又按清償人不為前條之指定者，依
    左列之規定，定其應抵充之債務：一、債務已屆清償期者，
    儘先抵充。民法第321條、第322條第1項第1款定有明文。被
    告有陸續匯款多筆金額至尤士閎之帳戶，業如前述，雖匯款
    之原因，所在多有，並不全然是借貸關係，惟因被告主張為
    借貸，而原告亦未能提出其他原因表示匯款非基於借貸，是
    以被告主張匯款原因均為借貸，足信為真正。
⑶、又尤士閎既對被告負有多筆債務，依上開法文之規定，得由
    債務人即尤士閎主張抵充何筆債務。原告主張尤士閎當時乃
    係抵充系爭抵押權之擔保50萬元債務等語，其就此雖以證人
    杭家蔚到庭證稱：尤士閎有賣土地的事情，之前我不知道。
    到109年12月21日他有LINE給我，尤士閎與林孟志買土地的
    錢，尾款120萬元要還給他姐姐，問我要如何塗銷，我告訴
    他兩個方法，一個是他跟他姐姐一同到地政事務所辦理，若
    他姐姐不同意一起去就提出相關資料等語（見本院卷第150
    頁背面），認尤士閎有指定林孟志匯入之120萬元係清償系
    爭抵押權擔保之50萬元，然依上開證人之證詞，其為聽尤士
    閎所述，證人並未在場見聞尤士閎與被告間討論如何清償債
    務及清償何筆債務之相關情事，已有傳聞證據之虞。況依證
    人上開證詞，尤士閎係表示120萬元之款項是要清償予被告
    ，惟究清償何筆借款，則無從得知。尤士閎雖另有詢問因清
    償欲塗銷抵押權之事宜，惟依證人所述，亦無法知悉係因此
    120萬元之匯款，而清償系爭抵押權所擔保之債權，是礙難
    以證人之證詞即由尤士閎有指定120萬元之匯款，係為清償
    系爭借款。然原告二人為尤士閎之法定繼承人，自得繼承上
    開指定清償之權利，是以原告現主張120萬元係用以抵充系
    爭抵押權所示之50萬元債務，尚屬有據。又依系爭借款之約
    定書第第二條「甲方同意乙方有隨時終止本借貸契約之權利
    ，惟本契約清償期限中華民國107年6月25日起至109年6月24
    日止」，此有約定書在卷可稽（見本院卷第30頁），而訴外
    人林孟志分別於109年10月14日及同年11月20日各給付60萬
    元，其中第一筆60萬元於109年10月14日匯付時系爭借款之
    清償期109年6月24日業已屆至，就被告所提出之借款明細中
    ，其他尚有何債務於109年10月14日已屆至，未據被告提出
    任何證據證明之。其雖以親屬間之借貸，很難確定主體金額
    清償期為何，惟系爭借款被告既知悉要與尤士閎訂立契約，
    約定清償期，而其他筆之借款金額，竟未為之，此無法提出
    清償期為何之不利，自應歸於被告。是以系爭借款已屆清償
    期，則上依上開法文之規定，原告主張上開匯款先抵充系爭
    債款，系爭借款因清償而消滅，自屬有據。
⑷、末按，依被告所提出之上開匯款明細，欠款為1,274,290元，
    其雖抗辯有部分為現金交付，未記載於其上，惟此為被告所
    自行製作，若真有現金之交付，被告亦可記載於其上，其未
    記載，即難為有利於其之認定。再者，其上記載「收入」12
    0萬元，而1,274,290元之總債務其中有302,045元【13萬元+
    11萬元（109/10/15）+7,015+13,015元（109/11/02）+35,0
    00元（109/11/23）+7,015元（109/12/01）】之發生原因則
    是在109年10月14日之60萬元之後，顯認系爭借款於120萬元
    匯入時，已屆清償期應先予以抵充。況上開明細表為被告與
    原告對帳時所列，其即已表明1,274,290元已抵充120萬元僅
    餘74,290元，則系爭借款之50萬元，顯已抵充無疑。
⑸、綜上所述，系爭抵押權所擔保之系爭借款，既已清償而消滅
    ，則擔保系爭債權之系爭抵押權依民法第307條之規定亦已
    隨同消滅，系爭抵押權既已消滅，其現仍存在在系爭房地，
    係對原告對系爭房地所有權之限制，使原告之所有權未能圓
    滿，是原告自得依民法第767條第1項中段之規定，請求被告
    塗銷系爭抵押權登記，使其所有權歸於圓滿，原告上開主張
    ，為有理由，應予准許。
四、又民事訴訟法第389條第1項第3款雖規定適用簡易程序所為
    被告敗訴之判決者，法院應依職權宣告假執行，惟依強制執
    行法第130條第1項規定，就命債務人為一定之意思表示之執
    行名義，視為自判決確定或執行名義成立時，已為其意思表
    示，使之與債務人現實上已為意思表示具有相同之效果，以
    實現債權人之請求，此係因該項債務，僅在使債權人取得債
    務人之意思表示之法律效果，即可達執行目的，故債權人不
    得聲請強制執行。而宣告假執行之前提，須該判決內容得為
    強制執行者，故命被告為意思表示之判決如許宣告假執行，
    將使債務人即被告意思表示之效力提前發生，除與強制執行
    法第130條規定不合外，亦因此類判決內容不適於強制執行
    ，自亦不適於宣告假執行。故本件未依上開法條依職權宣告
    假執行，附此敘明。
五、二造其餘關於超過50萬元的借款是否存在，已否屆清償期等
    陳述，因系爭抵押權並非最高限額抵押權，而二造既不爭執
    於107年6月25日及27日所匯之款項即為系爭抵押權所擔保之
    債權，則其餘借款是否存在或是否已清償，本院自無審酌之
    必要，併此敘明。
六、訴訟費用負擔之依據，民事訴訟法第78條。　　
中　　華　　民　　國　　111 　年　　4 　　月　　25　　日
                   潮州簡易庭   法　官 吳思怡
以上正本係照原本作成。
如不服本判決，應於送達後20日內，向本院提出上訴狀並表明上
訴理由，如於本判決宣示後送達前提起上訴者，應於判決送達後
20日內補提上訴理由書（須附繕本）。如委任律師提起上訴者
，應一併繳納上訴審裁判費。
中　　華　　民　　國　　111 　年　　4 　　月　　25　　日

                                  書記官　蔡進吉